臺灣桃園地方法院民事判決
110年度訴字第507號
原      告  陳李月照
訴訟代理人  林鈺恩律師
複  代理人  謝孟釗律師
被      告  邱紅桃  
            魏明怡  
            魏芳怡  
共      同
訴訟代理人  魏雯祈律師
            吳佳真律師
            張祐誠律師
上列當事人間請求損害賠償事件，本院於民國111年1月25日言詞
辯論終結，判決如下：
    主      文
原告之訴及假執行之聲請均駁回。
訴訟費用由原告負擔。　　
    事實及理由
壹、程序方面：
    訴狀送達後，原告不得將原訴變更或追加他訴，但請求之基
    礎事實同一者，不在此限，民事訴訟法第255 條第1 項第2
    款定有明文。所謂請求之基礎事實同一，係指變更或追加之
    訴與原訴之主要爭點有其共同性，各請求所主張之利益在社
    會生活上可認係屬同一或關連之紛爭，並就原請求之訴訟及
    證據資料，於繼續審理時，在相當程度範圍內具有同一性或
    一體性，得期待於後請求之審理予以利用，俾先後兩請求得
    在同一程序中一併解決，以避免重複審理者，即屬之。原告
    起訴時原請求權為民法第184條第2項、第179條，有民事起
    訴狀附卷可參（見臺灣臺北地方法院109年度訴字第6559號
    卷第9-19頁）。嗣於民國110年11月5日具狀追加民法第184
    條第1 項前段為請求權，並統一利息起算日為後述聲明所示
    ，有本院110年5月10日言詞辯論筆錄、民事準備二狀在卷可
    憑（見本院卷一第58、149頁），核原告所為上開聲明之變
    更，與原訴請求之基礎事實同一，揆諸上開規定，應予准許
    。
貳、實體方面：
一、原告主張：
　㈠被告等以中國廣西省南寧市純資本運作投資名義之多層次傳
    銷方式，多次將原告帶往中國廣西省南寧市參與「純資本運
    作」行業說明會，以每人繳交新臺幣（下同）25萬元投資當
    地政府硬體建設進而取得豐厚獲利為號召向原告招攬投資，
    嗣後原告分別於101年8月28日將25萬元匯入被告魏芳怡上海
    商業銀行（下稱上海商銀）桃園分行帳號0000000000000之
    帳戶、同日將5萬元匯入被告魏明怡上海商銀帳號000000000
    00000、於102年3月14日將45萬元匯入魏明怡大眾銀行桃園
    分行帳號000000000000帳戶，總計匯款75萬元（下稱系爭款
    項），其後原告遲遲不見投資款項運作成果，且被告皆未明
    確回應投資狀況，遲至108年8月間始知被告所稱純資本運作
    投資方式，實為吸金詐騙組織之詐騙手法，而被告所為詐騙
    行為實為非法多層次傳銷行為，已違反修正前公平交易法第
    23條、第35條第2項之規定，應屬違反保護他人法律之行為
    ，被告等應連帶對原告負損害賠償責任。
　㈡縱認原告本件請求權有消滅時效完成之情，然原告將系爭款
    項匯予被告，委由被告進行投資，而被告投資行為違反前開
    強制規定而無效，則被告取得系爭款項乃屬不當得利，被告
    依民法第179條規定，負返還系爭款項責任。為此，爰依民
    法第179條、第184條第1項前段、第184條第2項、第185條規
    定，提起本件訴訟等語，並聲明：1.被告應連帶給付原告75
    萬元，及自起訴狀送達最後之被告收受日之翌日起至清償日
    止，按周年利率百分之5計算之利息。2.願供擔保請准宣告
    假執行。
二、被告則以：
　㈠原告前對其所稱被告行為提出刑事告訴，業經臺灣桃園地方
    檢察署偵查後為不起訴處分（109年度偵字第12628號），實
    已證明原告指稱實屬無據。
　㈡況原告稱因被告之行為而匯出系爭款項致其受有損害，前述
    時點約為105年間，原告該時即向被告請求返還系爭款項，
    故原告應自105年間即知悉受有損害，而原告遲至109年8月2
    0日始提起本件訴訟，原告請求權實已罹於民法第197條第1
    項2年時效規定。　　　
　㈢廣西南寧純資本投資運作模式雖有以多層次組織複製方式吸
    引參加人，並以階級區分決定分配利益比例，惟既未銷售或
    推廣任何實體商品或勞務，純為邀集他人加入以吸收資金，
    該加入純資本投資資格，實質上僅係取得介紹他人參加之權
    利，依修正前公平交易法第8條第1項條文文義解釋，實難認
    介紹他人參加之權利，係推廣銷售商品或服務之性質，故純
    資本投資運作模式既與銷售推廣商品服務無涉，實與修正前
    公平交易法所稱多層次傳銷有間，自難認有修正前公平交易
    法第23條之變質多層次傳銷規定之適用，故原告主張，顯無
    理由。
　㈣縱認廣西南寧純資本投資運作模式屬修正前公平交易法第23
    條所禁止之變質多層次傳銷之規定，然原告僅空言稱被告之
    行為已違反民法第184條第2項，被告等應連帶負賠償責任云
    云，並未提出相關證據證明被告行為有違反保護他人法律之
    情，亦未舉證證明被告違反之法律與其所稱之損害間有何相
    當因果關係，故原告主張，皆屬無據。
　㈤廣西南寧純資本投資運作模式既非修正前公平交易法第23條
    、第35條規定之多層次傳銷，故原告稱其將系爭款項交由被
    告投資因違反強制規定而無效，實屬無據；縱認屬修正前公
    平交易法第23條、第35條規定之多層次傳銷行為，原告主張
    因該行為無效，被告應返還相關不當得利云云，然被告等並
    未終局取得原告交付之系爭款項，僅係代為交付系爭款項予
    廣西南寧投資集團，故被告皆未獲取任何利益，原告之主張
    。顯不足採等語，資為抗辯。並聲明：1.原告之訴駁回。2.
    如受不利判決，願供擔保請准宣告免為假執行。
三、本件之爭點為：　　
　㈠104 年2 月4 日修正公布前公平交易法第23條、第35條第2項
    是否為民法第184 條第2 項違反保護他人之法律？
　㈡104年2月4日修正公布前公平交易法第23條、第35條第2項是
    否要以實際銷售商品或勞務為構成要件？
　㈢上開條文是屬於效力規定或取締規定？
　㈣被告邱紅桃、被告魏明怡、被告魏芳怡是否有違反104 年2月
    4 日修正公布前公平交易法第23條、第35條第2 項？與原告
    所受損害間是否有相當因果關係？
　㈤被告邱紅桃、被告魏明怡、被告魏芳怡是否共同以故意詐欺
    之不法方式讓原告受有匯款75萬元之損害？
　㈥原告依據民法第184 條第1 項前段、第2 項、第185 條請求
    被告連帶賠償匯款75萬元是否有理由？原告之侵權行為損害
    賠償請求權是否已經罹於民法第197 條之消滅時效？原告何
    時知有損害及賠償義務人？
　㈦被告邱紅桃、被告魏明怡、被告魏芳怡是否無法律上之原因
    而受有原告交付75萬元之利益，致原告受有損害？原告依民
    法第179 條請求被告連帶返還是否有理由？
四、侵權行為部分：
  ㈠按因侵權行為所生之損害賠償請求權，自請求權人知有損害
    及賠償義務人時起，二年間不行使而消滅，自有侵權行為時
    起，逾十年者亦同。時效完成後，債務人得拒絕給付。民法
    第197條第1項、第144條第1項分別定有明文。
  ㈡查原告前於106年9月27日主張遭被告邱紅桃詐騙投資匯款至
    被告魏明怡、被告魏芳怡帳戶，損失75萬元，為此請求賠償
    損害聲請對被告邱紅桃核發支付命令，經本院以106年度司
    促字第19768號裁定駁回確定在案，業據本院調閱上開案卷
    查核屬實，堪認原告至遲自106年9月27日時已知有損害及賠
    償義務人。原告於109年8月20日始提起本件訴訟，有原告起
    訴狀上之臺灣臺北地方法院收狀戳可稽，已逾民法第197條
    之2年消滅時效，故被告之時效抗辯為有理由。 
五、不當得利部分：
  ㈠被告魏明怡、被告魏芳怡：
 ⒈按第三人利益契約，乃當事人之一方與他方約定，由他方向第
   三人為一定之給付，第三人因此取得直接請求他方給付權利
   之契約。倘第三人並未取得直接請求他方給付之權利，即僅
   為當事人與第三人間之指示給付關係，尚非民法第269條所規
   定之第三人利益契約。又於指示給付關係中，被指示人係為
   履行其與指示人間之約定，始向領取人（第三人）給付，被
   指示人對於領取人原無給付之目的存在。苟被指示人與指示
   人間之法律關係不存在（或不成立、無效或被撤銷、解除）
   ，被指示人應僅得向指示人請求返還其無法律上原因所受之
   利益。至領取人所受之利益，原係本於指示人而非被指示人
   之給付，即被指示人與第三人間尚無給付關係存在，自無從
   成立不當得利之法律關係（最高法院102年度台上字第482號
   裁判要旨）。
 ⒉查原告自陳係被告邱紅桃指示將款項匯入被告魏明怡、被告魏
   芳怡的帳戶（本院卷一第183頁），揆諸前揭說明，原告（即
   被指示人）與第三人（即被告魏明怡、被告魏芳怡）間尚無
   給付關係存在，自無從成立不當得利之法律關係。
  ㈡被告邱紅桃：
  ⒈按無法律上之原因而受利益，致他人受損害者，應返還其利
    益。雖有法律上之原因，而其後已不存在者，亦同。民法第
    179條定有明文。主張不當得利請求權存在之當事人，對於
    不當得利請求權之成立，應負舉證責任，即應證明他方係無
    法律上之原因而受利益，致其受有損害。如受利益人係因給
    付而得利時，所謂無法律上之原因，係指給付欠缺給付之目
    的。故主張該項不當得利請求權存在之當事人，應舉證證明
    該給付欠缺給付之目的（最高法院103年度台上字第2198號
    裁判要旨）。
  ⒉查原告於臺灣桃園地方檢察署109年度偵字第12628號案件偵
    查中陳稱：「（問：邱紅桃稱你在大陸先跟他借款，回臺灣
    再還款給邱紅桃，是否如此？）是，我回臺灣之後匯款到銀
    行帳號內，就是邱紅桃的女兒與小女兒的帳戶。」（參臺灣
    桃園地方檢察署109年度偵字第12628號卷第187頁）。又被
    告邱紅桃收受原告所匯款項後，雖未直接匯予廣西南寧投資
    集團，然其確有自其子魏志明處取得人民幣後，交付予廣西
    南寧投資集團等情，有魏志明書立說明書1紙附於臺灣桃園
    地方檢察署109年度偵字第12628號卷足憑，業據本院調閱上
    開案卷查核屬實，且由證人林夢荷證稱：一定要繳21份股才
    能取得下線資格，才能開始招攬其他人加入（本院卷二第51
    頁），佐以原告提出之原證8-4投資人簡表，堪認原告應已
    經取得下線資格，被告邱紅桃應有將原告之投資款交予廣西
    南寧投資集團，故亦尚難認被告邱紅桃無法律上之原因受有
    利益，自無從成立不當得利之法律關係。
六、綜上所述，原告之訴均為無理由，應予駁回。其假執行之聲
    請已失所附麗，應併予駁回。
七、本件為判決之基礎已臻明確，兩造其餘主張、陳述並所提證
    據均與本件之結論無礙，爰不再一一論述，附此敘明。
八、訴訟費用負擔之依據：民事訴訟法第78條。 
中　　華　　民　　國　　111 　年　　3 　　月　　1 　　日
                  民事第四庭    法　官　游智棋
　　　　　　　　　
以上正本係照原本作成。
如對本判決上訴，須於判決送達後 20 日內向本院提出上訴狀。
如委任律師提起上訴者，應一併繳納上訴審裁判費。
中　　華　　民　　國　　111 　年　　3 　　月　　2 　　日
                                書記官　李韋樺